【裁判字號】    88,上訴,2398
【裁判日期】    890314
【裁判案由】    偽造文書等
【裁判全文】
臺灣高等法院臺中分院刑事判決                  八十八年度上訴字第二三九八號
    上  訴  人  臺灣苗栗地方法院檢察署檢察官
    被      告  戊○○原名謝.
右上訴人因被告偽造文書案件，不服台灣苗栗地方法院八十七年度訴字第一五八號中
華民國八十八年八月二日第一審判決（起訴案號台灣苗栗地方法院檢察署八十六年度
偵緝字第七號）提起上訴，本院判決如左：
    主  文
上訴駁回。
    理  由
一、公訴意旨略以：被告戊○○意圖為自己不法之所有且基於概括之犯意，先於民國
    （下同）八十三年九月間，召組互助會，會期自八十三年九月十日起至八十五年
    十月十日止，每會新台幣（下同）二萬元，於每月十日在苗栗縣苗栗市○○路三
    八七之四號之苗豐印刷廠處開標，會員共二十六人，被告戊○○明知自己已無清
    償能力，竟為取信於會員告訴人甲○○，而偽簽証人丁○○（業經台灣苗栗地方
    法院檢察署檢察官處分不起訴）之名於會單上，且將丁○○因合夥關係交由其保
    管之印章盜蓋於會單上，使告訴人甲○○陷於錯誤而以自己及女兒古月慧之名義
    各參加一會，自八十三年十月起，共繳付了七期之會款共計二十八萬元後，戊○○竟行方不明，經告訴人甲○○向會單上另一會首証人丁○○催討，經丁○○否
    認共同召組上開互助會，始知受騙。被告戊○○又續於八十四年五、六月間，經
    友人介紹與告訴人丙○○認識，以其係經營印刷廠，承包機關學校選舉印刷廣告
    等生意數百萬元，因尚未收取帳款，急需一百二十五萬元週轉，待帳款收取後，
    即返還所借款項，使丙○○陷於錯誤，而分別二次各借款六十萬元及六十五萬元
    予戊○○，謝女先則交付二張六十萬元、六十五萬元之乙種存款取款條交予丙○○，詎屆期又以帳款仍未收取為由，要求丙○○再將借款返還期限展期，並又簽
    發七紙支票，以為支付，惟不但屆期仍未兌現，且其中乙紙票號ＡＨ00000
    00號之支票，原應簽發為二十萬元，竟故意簽發為二萬元，詐騙雙目失明之丙○○，嗣經多次催討謝女則已不知去向，丙○○始知受騙。因認被告戊○○涉有
    連續詐欺及偽造文書罪嫌。
二、按犯罪事實應依證據認定之，無證據不得推定其犯罪事實；又不能證明被告犯罪
    者，即應諭知無罪之判決，刑事訴訟法第一百五十四條、第三百零一條第一項分
    別定有明文。又按刑法第三百三十九條第一項詐欺罪之成立，以意圖為自己不法
    之所有，以詐術使人將本人或第三人之物交付為要件，四十六年台上字第二六○
    號判例可資參照。再按偽造私文書罪之成立，須以無制作權人，捏造或冒用他人
    名義而制作之文書為構成要件，如果文書名義人本身蓋章同意制作者，縱其意思
    表示係被詐欺或脅迫而為之，在民法上得為撤銷之原因，尚難課以偽造文書之刑
    責。（七十一年度台上字第七一三三號判決參照）
三、本件公訴人認被告戊○○涉有詐欺及偽造文書之罪嫌，無非係以告訴人古富春及
    丙○○指述、被告戊○○於警訊時供稱、及會單乙紙及支票七紙附卷等為其依據
    。
四、訊據被告戊○○固直承召組互助會，嗣互助會倒會，另向丙○○借款一百二十五
    萬元及將二十萬元支票載為二萬元之情事，惟堅決否認有偽造文書及詐欺之犯行
    ，：伊經証人丁○○之同意後才使用其印章，且共組為會首亦經其口頭同意。再
    亦向告訴人丙○○借款，係以雙方發生性關係為條件，且告訴人丙○○當時業已
    知伊經濟情況不佳，至上開支票金額錯誤係未注意所致，且金額數字小寫部分並
    無誤繕等語。經查，被告戊○○於警訊時雖曾供承未經証人丁○○之同意蓋用印
    章，又証人丁○○於警訊時，雖亦否認事前同意被告戊○○蓋用其印章之情事 (
    見台灣新竹地方法院檢察署八十五年度偵字第七九五一號卷第四頁背面、第六頁
    背面)，然被告戊○○嗣自檢察官偵查起，即一再供稱有經証人丁○○之同意才
    使用其印章，又証人丁○○於原審及本院到庭具結証稱：伊於被告戊○○之先生
    去世時有口頭同意為共同會首，因為伊有朋友加入該會，應對其朋友負責，且伊
    亦曾口頭同意被告戊○○使用印章，伊於警訊中稱：伊未同意為會首係因告訴人
    甲○○一直向伊要錢所致等語 (見原審八十八年七月十九日審判筆錄、本院卷第
    廿三至廿四頁)，再証人潘惠美於原審亦到庭具結証稱：証人丁○○有與被告戊○○共為會首，被告戊○○於印刷廠辦公室改會單時，伊幫忙改寫金額，且當時
    証人丁○○有在場，証人丁○○走時並有拿走其朋友之會單等語 (見原審卷八十
    七年十月廿二日訊問筆錄)。証人丁○○於警訊時所言，應為免除己身責任，不
    足採為不利被告之証據。是綜上被告戊○○辯稱：係經丁○○之同意使用其印章
    ，且共組為會首等語，應屬可採，揆之前開說明，即無何偽造文書使告訴人甲○○陷於錯誤可言。次查，被告所簽發之八十五年十一月三十日期，台灣中小企業
    銀行苗栗分行第0000000號之支票，其面額載為二萬元，惟小寫數字之部
    分仍寫為２○○○○○，雖有告訴人丙○○提出之該支票影本一紙在卷可按   (
    見台灣新竹地方法院檢察署八十五年度偵字第一○一四七號卷第六頁)，惟據証
    人潘惠美於原審到庭具結証稱：被告戊○○於電話中親口告知稱：告訴人丙○○
    願意借錢予伊，惟條件係必須與其發生性關係，當時被告戊○○還在猶豫，後來
    被告戊○○就決定了等語  (見原審卷八十七年十月廿二日訊問筆錄)。証人楊桂
    琴於原審到庭具結証稱：伊曾許多次與被告戊○○前往告訴人丙○○家中，有時
    拿了東西就走，有一次聽告訴人丙○○說被告謝夢華為何那麼久沒到家中過夜等
    語  (見原審卷八十七年十月廿二日訊問筆錄)，証人丁○○則証稱：告訴人丙○○有對伊說其與被告戊○○之間的性關係及其過程等語 (見原審卷八十八年七月
    十九日訊問筆錄)。又告訴人丙○○於原審辯論期日亦自陳：伊與被告戊○○欲
    發生性關係約四至五次，惟每次均因陰莖無法勃起，所以沒有進入，有一次有進
    入但咳就出來了等語  (見原審八十八年七月十九日審判筆錄)。況告訴人丙○○於八十六年七月二十四日在台灣苗栗地方法院檢察署偵查中亦自陳：伊知道被
    告戊○○週轉不靈，伊係有心幫忙被告，伊於知道被告賭博後就沒有借錢予被告
    了等語  (見台灣苗栗地方法院檢察署八十六年度偵緝字第七號卷第六頁)，是告
    訴人丙○○係知被告戊○○週轉不靈下借錢予被告戊○○，雙方復有條件之交換
    ，被告戊○○即無何施用詐術，致使告訴人陷於錯誤可言。至就上開支票誤寫乙
    節，衡之經驗法則告訴人丙○○係雙目失明者，被告戊○○若欲故意欺騙告訴人
    丙○○而將右揭支票，將原應簽發為二十萬元，而簽發為二萬元，又何須於小寫
    數字之部分仍寫為２○○○○○，況被告於交票前，即已取得告訴人丙○○之一
    百二十五萬元，其係因約定之一百二十五萬元清償期已屆至，原所交付之六十萬
    元及六十五萬元存款取款條未能讓告訴人提領，乃應告訴人之請求，再簽發本案
    支票，亦為告訴人丙○○所自承 (見台灣新竹地方法院檢察署八十五年度偵字第
    一○一四七號卷第一頁背面)，是告訴人交款在先，被告簽發支票在後，被告並
    無可能以事後交付之支票對告訴人詐欺。綜上所述，被告戊○○上開此部分所辯
    應屬可信，實難即認被告戊○○此部分有何詐欺之犯行，此外復查無其他積極證
    據足資證明被告人確有公訴人所指犯行，原審以被告被訴之犯罪不能証明，諭知
    被告無罪之判決，並無違誤，檢察官上訴意旨仍執前詞，猶指被告犯罪，經核非
    有理由，應予駁回。
本案經檢察官乙○○到庭執行職務。
中    華    民      國    八十九   年      三        月      十四      日
                              台灣高等法院台中分院刑事第二庭
                                    審判長法  官  陳  紀  綱
                                          法  官  蔡  聰  明
                                          法  官  陳  世  雄
右正本證明與原本無異。
如不服本判決應於收受送達後十日內向本院提出上訴書狀，其未述上訴之理由者並
得於提起上訴後十日內向本院補提理由書（均須按他造當事人之人數附繕本）。
                                          書記官  郭  文  華
中      華      民   國    八十九     年      三       月    十五    日
                                                                        Ｑ


司法院資訊處製作；財團法人民間司法改革基金會備份。
